【裁判字號】    98,再,67
【裁判日期】    990305
【裁判案由】    遷讓房屋等
【裁判全文】
臺灣高等法院民事判決                    98年度再字第67號
再審原告    丙○○
            興國航空貨運承攬股份有限公司
上  一  人
法定代理人  甲○○
再審原告    中國聯合運通有限公司
法定代理人  甲○○
再審原告    立大航空貨運承攬股份有限公司
法定代理人  丙○○
再審原告    中國立吉科技股份有限公司
法定代理人  丙○○
再審原告    慶達國際快捷有限公司
法定代理人  甲○○
再審原告    立吉航空貨運承攬股份有限公司
法定代理人  乙○○
上7人共同
訴訟代理人  林明正律師
再審被告    丁○○
上列當事人間請求遷讓房屋等事件，再審原告對於中華民國98年
7月14日本院97年度上字第910號第二審確定判決，提起再審之訴
，本院判決如下:
    主  文
再審之訴駁回。
再審訴訟費用由再審原告負擔。
    理  由
壹、程序部分：按當事人發現未經斟酌之證物或得使用該證物者
    ，得以再審之訴對於確定終局判決聲明不服。又再審之訴，
    應於30日之不變期間內提起；前項期間，自判決確定時起算
    ，判決於送達前確定者，自送達時起算；其再審之理由發生
    或知悉在後者，均自知悉時起算；民事訴訟法第496條第1項
    第13款、第500條第1、2項分別定有明文。經查本件再審原
    告主張其於民國(下同)98年11月5日始知悉給付系爭押租金
    其中新臺幣(下同)1,200萬元收據之存在，迄至98年11月20
    日提起本件再審之訴，並未逾30日之不變期間，揆諸首揭規
    定，自應准許之。
貳、實體部分：
一、再審原告主張：
(一)再審被告於95年5月15日與再審原告丙○○簽訂租賃契約書
    特約條款（下稱系爭特約條款），約定租期自92年6月2日起
    至98年6月1日，押租金1,300萬元，系爭特約條款之有效成
    立復為兩造所不爭執。惟再審原告於原訴訟程序中無法證明
    其已依系爭特約條款交付押租金1,300萬元予再審被告，故
    本院97年度上字第910號民事判決（下稱原確定判決）認系
    爭特約條款業經再審被告解除而失其效力。
(二)再審原告丙○○曾於95年7月17日下午3時許依系爭特約條款
    約定，在臺北市○○街99號房屋會客室交付現金1,200萬元
    予再審被告，另100萬元押租金則以再審原告興國航空貨運
    承攬股份有限公司前已付押租金100萬元抵充。再審原告丙
    ○○交付現金後，曾當場要求再審被告簽發收訖現金之收據
    ，然再審被告表示其已在系爭特約條款及租約上簽名，即已
    算數，故未再另行簽發收據，即攜款離去；惟事後再審原告
    丙○○認為交付如此大筆現金卻未經再審被告簽收據，實為
    不妥，立即去電要求再審被告攜帶所持租約（包括特約條款
    ）補簽收訖證明，經約定於當日下午6時在臺北市○○路康
    華大飯店西餐廳見面補簽，再審原告丙○○遂攜帶所持租約
    (包括特約條款）由兩造均熟之友人鄭富峰開車載之前往，
    兩造在西餐廳見面後，各別拿出所持租約，但再審被告僅在
    一份租約之特約條款上簽收，鄭富峰則在簽收部分簽名作為
    雙方之見證人，當時鄭富峰又以其為見證人要求影印一份存
    查，經交餐廳服務人員代為影印後收存影本，而已簽收之正
    本理應由再審原告取回，詎再審原告丙○○一時不察卻取回
    未經再審被告簽立收訖證明之特約條款，而已簽收之契約，
    竟由再審被告取走，致於原訴訟程序審理中未能舉證證明已
    交付押租金1,300萬元一事，遂被原確定判決認為空言無據
    ，認定系爭特約條款因未付1,200萬元而經再審被告合法解
    除致失其效力，因此判決再審原告應自95年6月2日起遷讓系
    爭房屋，再審原告丙○○並應給付違約金。
(三)原判決確定後，鄭富峰於98年11月5日主動聯繫再審原告丙
    ○○，提出其手中持有95年7月17日再審原告丙○○現金交
    付押租金1,200萬元後，經再審被告親筆簽署收執之系爭特
    約條款影本。其內文註記「茲收到押金壹仟貳佰萬元，以每
    月之利息充當作為每月之租金」等語，有該收據可證 ( 證
    物二)，且為再審被告親筆書寫、簽署「丁○○」、用印，
    見證人鄭富峰簽名並註記交付日為7月17日，該收據日期及
    收款數額，亦與再審原告丙○○於原訴訟程序審理中所主張
    者相同，足證再審原告丙○○已於95年7月17日付訖押租金
    ，再審被告自無法否認此項收據，其於96年8月13日解除系
    爭特約條款於法不合，系爭特約條款效力應回復為未經解除
    之有效狀態。上開收據如在原訴訟程序提出，經斟酌必可受
    較有利益之裁判等語。爰依民事訴訟法第496條第1項第13款
    之規定，提起本件再審之訴，請求將原確定判決廢棄，駁回
    再審被告之訴。
二、按再審之訴顯無再審理由者，得不經言詞辯論，以判決駁回
    之，民事訴訟法第502條第2項定有明文。又同法496條第1項
    第13款規定，對於確定終局判決，當事人發現未經斟酌之證
    物或得使用該證物，如經斟酌可受較有利益之裁判者，固得
    提起再審之訴，惟所謂當事人發現未經斟酌之證物或得使用
    該證物，係指在前訴訟程序不知有該證物，現始知之，或雖
    知有此而不能使用，現始得使用者而言（最高法院32年上字
    第1247號判例意旨參照）。若所稱證物在前訴訟程序言詞辯
    論終結前尚不存在，即與該款所謂證物尚有未符，又若在前
    訴訟程序即已聲明之證據為法院所不採，或當事人早知有此
    證物得使用而不使用，即無所謂發見，亦與上開發見未經斟
    酌之證物有間，均不得依上開規定提起再審之訴。
三、再審原告主張：伊於95年7月17日下午3時許依約交付現金1,
    200萬元予再審被告，惟未當場簽發收據，乃於當日下午6時
    再約於康華大飯店，由再審被告補簽「茲收到押金壹仟貳佰
    萬元，以每月之利息充當作為每月之租金」等語於系爭特約
    條款之書面上，且由鄭富峰當場簽名見證並影印一份存查，
    並提出系爭特約條款影本及證人鄭富峰為證，上開證據若經
    斟酌或使用，伊必可受有利之裁判，自有民事訴訟法第496
    條第1項第13款之再審事由云云。惟查再審原告丙○○是否
    交付押租金1,200萬元係原訴訟程序之重要攻防方法，並經
    原確定判決充分調查論斷，況鄭富峰於原訴訟程序第一審審
    理中既受任為再審原告立大航空貨運承攬股份有限公司之訴
    訟代理人，且再審原告於第一審審理中曾聲請傳喚證人鄭富
    峰，嗣再審原告於97年2月21日以陳報狀稱「證人鄭富峰對
    本事件有關給付押租金1,200萬元之事實，並非全部清楚，
    爰自無再予傳訊到庭作證之必要，特予以捨棄。」等語（見
    原確定判決第一審卷第194頁），則再審原告現以鄭富峰係
    兩造相約簽立收據之見證人，並以鄭富峰持有之收據影本為
    新證據，再審原告前後主張顯有矛盾，是否屬實已非無疑。
    況縱認再審原告主張為真，則依其主張再審原告丙○○於95
    年7月17 日起，早知鄭富峰為見證人，且持有收據影本存查
    ，自可於原訴訟程序主張之，惟再審原告於原訴訟程序再審
    被告一再否認收受1,200萬元之情況下，竟不主張使用該證
    物，卻於原訴訟程序辯論終結判決確定後，僅提出「收據之
    影本」為證，尚不足以動搖原確定判決之認定，揆諸前揭說
    明，上開證物非民事訴訟法第496條第1項第13款所指得為再
    審事由之證物，是再審原告據此提起本件再審之訴，顯屬無
    據。
四、綜上，再審原告以尋獲未經前訴訟程序斟酌之系爭特約條款
    為新證據，據以提起再審之訴，惟依前揭說明，再審原告所
    提起本件再審之訴為顯無再審理由，爰不經言詞辯論，以判
    決駁回之。
參、據上論結，本件再審之訴為顯無理由，依民事訴訟法第502
    條第2項、第78條，判決如主文。
中    華    民    國    99    年    3     月    5     日
                    民事第七庭
                        審判長法  官  鄭三源
                              法  官  呂太郎
                              法  官  魏麗娟
正本係照原本作成。
不得上訴。
中    華    民    國    99    年    3     月    8     日
                              書記官  廖月女

司法院資訊處製作；財團法人民間司法改革基金會備份。
